臺灣高等法院刑事判決
111年度金上訴字第27號
上  訴  人  臺灣臺北地方檢察署檢察官
被      告  林偉衍




選任辯護人  黃秀禎律師
            潘玉蘭律師
上列上訴人因被告違反銀行法等案件，不服臺灣臺北地方法院10
8年度金訴字第8號，中華民國111年3月30日第一審判決（起訴案
號：臺灣臺北地方檢察署106年度調偵字第1714、1715、1716號
，同署106年度調偵緝字第129、130號），針對沒收部分提起上
訴，本院判決如下：
    主  文
原判決關於沒收部分撤銷。
未扣案之林偉衍所有犯罪所得美金叁拾壹萬玖仟捌佰元，除應發
還被害人或得請求損害賠償之人外，沒收之；於全部或一部不能
沒收或不宜執行沒收時，追徵其價額。
    構成沒收之事實
一、林偉衍明知非依銀行法組織登記之銀行，不得經營收受存款
    業務，及不得以收受投資或使加入為股東或其他名義，向多
    數人或不特定之人收受款項或吸收資金，而約定或給付與本
    金顯不相當之紅利、利息、股息或其他報酬，亦知悉外匯保
    證金交易業務，屬於期貨交易法所定「槓桿保證金交易」之
    期貨交易，而非經主管機關之許可並發給許可證照，不得經
    營期貨經理事業及期貨顧問事業，竟仍基於非法經營收受存
    款業務、期貨經理事業及期貨顧問事業之單一集合犯意，自
    民國94年間起，在其擔任負責人之威臣默凱顧問有限公司(
    址設臺北市○○區○○○路0段0號12樓，下稱威臣默凱公司)內，
    以透過在理財網路群組宣傳等方式，陸續向周先廉、徐沛瑜
    (原名徐毓惠)、陳建宏、張育卿、劉一忠、何修平、李長城
    、簡維隆、李秉宸、楊超鈞、譚昌文、陳建華、林建宏等人
    (下稱周先廉等13人)及其他不特定人宣稱其所設立威臣默凱
    公司，專門從事頂尖交易員之培訓及代客操作投資之業務，
    並以成立「Experimental Fund」(下稱E-Fund)為名招攬學
    員，舉辦期貨及外匯交易相關課程，周先廉等13人參加上開
    課程後，林偉衍同時以訓練之名向周先廉等13人表示只要再
    交付一定款項之保證金後，即可提供期貨及外匯交易之研究
    意見、以及何時買進賣出之指令，供周先廉等13人自行下單
    交易，並要求周先廉等13人陸續至IFX Markets Inc.(下稱I
    FX公司）之上海辦事處外匯保證金交易商之平台開戶，由周
    先廉等13人自行操作，再由林偉衍提供操作外幣保證金交易
    之買進賣出之指令及操作建議，嗣因學員操作績效不彰，林
    偉衍進而勸誘周先廉等13人將投資資金交由其操作期貨及外
    匯保證金交易，以美金1萬元為一投資單位(簡稱1U)，保證
    每年可有固定之高額獲利，周先廉等13人若有投資意願，可
    由其代為操作期貨及外匯交易，並將以設立投資公司之模式
    籌募資金，與投資人共同創業，預計規畫分為7個階段，每
    一階段以5年為期，並將此投資模式稱之為Investment Re1a
    tionship Representative(以下簡稱IRR)，投資資金分為核
    心資金及外圍資金，核心資金必須限於原參與E-Fund成員所
    投資資金，外圍資金則指原E-Fund成員媒介投入資金，並與
    周先廉等13人約定，核心資金每年保證支付10%至13%之紅利
    ，而外圍資金每年保證支付8%之紅利，當其代為操作所獲得
    利益逾上述比例之部分，即作為其報酬，鼓勵周先廉等13人
    加碼投資及招募親友投資，又林偉衍為取信周先廉等13人必
    可獲取高額利潤，並與周先廉等13人簽訂與匯款金額相同之
    借款契約書及本票，於借款契約書上載明年利率12%之利息
    ，而約定及給付與本金顯不相當之紅利或利息，迄至101年
    間，林偉衍因見上述期限即將屆至，恐無法償還周先廉等13
    人之投資款，乃再向周先廉等13人稱可提高保證之獲利為13
    %，要求展延原定之期限，並鼓勵周先廉等13人投資更多之
    資金，致周先廉等13人同意將原本資金連同前次操作獲利或
    再投資部分，繼續委由林偉衍代為操作期貨及外匯保證金交
    易，並於101年7月8日，在臺北市○○區○○○路○段00巷0號臺北
    晶華酒店內，與周先廉等13人分別簽訂還款期限均為104年1
    2月31日之借款契約書，林偉衍並當場簽發與借款金額同面
    額之本票1紙供作擔保，林偉衍以上揭方式非法經營期貨顧
    問事業、期貨經理事業及收受存款業務。周先廉等13人於上
    揭期間，陸續於附表一之1所示時間，將附表一之1所示之投
    資金額匯至林偉衍滙豐商業銀行股份有限公司天母分行(下
    稱滙豐銀行天母分行)開設之戶名：Lin Wei Yen William帳
    號為000-000000-000號之帳戶(下稱滙豐銀行帳戶)，林偉衍
    自95年1月17日起至102年8月30日止，共計吸收周先廉等13
    人投入資金合計為美金242萬0,211元，折合新臺幣7,668萬8
    ,778元（周先廉等13人各次投入資金之時間、金額均詳如附
    表一之1所示）。
二、案經周先廉等13人告訴暨法務部調查局臺北市調查處移送臺
    灣臺北地方檢察署檢察官偵查起訴。
    理  由
一、審判範圍：
    原審判決後，僅檢察官就原判決關於沒收部分提起上訴（見
    本院卷第75頁、第102頁），被告則未上訴。是本院審理範
    圍為原判決關於沒收部分，其餘部分均未經上訴已告確定，
    合先敘明。
二、認定構成沒收事實之理由：
　　上揭事實，業經原審判決確定，並有原判決暨其所示各該證
    據附卷可稽；又被告因本案取得之犯罪所得、實際支付投資
    人之利息、事後依約給付投資人之和解金等節，詳如附表一
    、一之1、一之2、一之3、一之4所示，並有各該附表所示證
    據在卷足憑，被告對此亦無意見（見本院卷第102至103頁、
    第244頁）。是以上各情，均堪認定。
三、法律適用：
　　查被告行為後，刑法暨其施行法相關沒收條文於105年7月1
    日修正生效，依修正後之刑法第2條第2項、刑法施行法第10
    條之3第2項之規定，沒收應直接適用裁判時之法律，且特別
    法關於沒收及其替代手段之規定即不再適用，惟銀行法第13
    6條之1規定復於107年2月2日修正生效，依刑法第11條「特
    別法優於普通法」之原則，自應優先適用此特別法規定，至
    特別法未規定之沒收相關部分（例如：追徵、犯罪所得估算
    、過苛酌減條款等），則回歸適用刑法沒收新制之相關規定
    。
四、應沒收犯罪所得之說明：　
　㈠犯罪所得，屬於犯罪行為人者，沒收之。於全部或一部不能
    沒收，或不宜執行沒收時，追徵其價額；犯罪所得，包括違
    法行為所得、其變得之物或財產上利益及其孳息；犯罪所得
    已實際合法發還被害人者，不予宣告沒收或追徵，修正後刑
    法第38條之1第1項前段、第3項、第4項及第5項分別定有明
    文。上述規定旨在澈底剝奪犯罪行為人因犯罪而直接、間接
    所得，或因犯罪所生之財物及相關利益，以貫徹任何人都不
    能坐享或保有犯罪所得或犯罪所生利益之理念，藉以杜絕犯
    罪誘因，而遏阻犯罪，並為優先保障被害人因犯罪所生之求
    償權，限於個案已實際合法發還被害人時，始無庸沒收。故
    如犯罪所得已實際合法發還被害人，或被害人已因犯罪行為
    人賠償而完全填補其損害者，自不得再對犯罪行為人之犯罪
    所得宣告沒收，以免犯罪行為人遭受雙重剝奪。所謂實際合
    法發還，是指因犯罪而生民事或公法請求權已經被實現、履
    行之情形而言，不以發還扣押物予原權利人為限，其他如財
    產犯罪，行為人已依和解條件履行賠償損害之情形，亦屬之
    （最高法院106年度台上字第791號判決意旨參照）。另按為
    避免被告因犯罪而坐享犯罪所得，顯失公平正義，而無法預
    防犯罪，且為遏阻犯罪誘因，並落實「任何人都不得保有犯
    罪所得」之普世基本法律原則，刑法第38條之1已明文規範
    犯罪利得之沒收及追徵，期澈底剝奪不法利得，以杜絕犯罪
    誘因，再參照刑法第38條之1立法理由所載稱：「依實務多
    數見解，基於澈底剝奪犯罪所得，以根絕犯罪誘因之意旨，
    不問成本、利潤，均應沒收」等旨，明顯不採淨利原則，計
    算犯罪所得時，自不應扣除成本（最高法院111年度台上字
    第2686號、110年度台上字第946號刑事判決意旨參照）；且
    回饋金之給與，乃非法吸金行為之手段，與事後和解金或基
    於清償目的給付之款項不同，不得列入已賠償被害人款項而
    自應沒收之犯罪所得中扣除（最高法院109年度台上字第502
    1號刑事判決意旨參照）。
  ㈡被告自95年1月17日起至102年8月30日止，取得本案犯罪所得
    總計美金242萬0,211元（詳如附表一、附表一之1所示），
    事後被告業與周先廉等13人達成和解，並依約給付部分和解
    金額予周先廉等人，且提供不動產抵押物拍賣將所得款項分
    配予周先廉等人，總計美金156萬8,872元（各次給付之金額
    及民事執行分配金額詳如附表一、附表一之3所示）；而沒
    收犯罪所得，在本質上係類似不當得利之衡平措施，目的在
    使行為人所造成財產利益不法流動回歸犯罪發生前之合法狀
    態，被告於非法吸收資金後，以上揭方法將部分款項返還予
    周先廉等人，該等款項自屬已實際合法發還給被害人者，被
    告既未保有此部分犯罪所得，乃應予扣除。
  ㈢被告吸收資金之際，為取信周先廉等投資人，而以支付利息
    名義匯款至周先廉等人銀行帳戶，總計87萬0,480元（詳如
    附表一、附表一之2所示），乃被告實行本案犯罪之手段，
    該等款項為其犯罪成本，揆諸上開說明，均不得自應沒收之
    犯罪所得中扣除。被告暨其辯護人辯稱此部分為已實際發還
    被害人之款項，不應列入犯罪所得沒收範圍云云，核與刑法
    第38條之1立法意旨及上述實務見解不符，自不足取。
  ㈣依上述說明計算結果，被告所有尚未實際發還被害人之犯罪
    所得為美金85萬1,339元（附表一之編號1為美金4萬9,470.2
    8元、編號2為美金7萬4,762.9元、編號3為美金1萬7,340.27
    元、編號4為美金4萬6,825.79元、編號5為美金2萬0,337.77
    元、編號6為美金4,527.34元、編號7為美金12萬9,369.06元
    、編號8為美金21萬7,707.71元、編號9為美金7萬6,982.15
    元、編號10為美金6萬8,425.05元、　編號11為美金7萬8,06
    7.34元、編號12為美金6萬7,522.88元，合計為美金85萬1,3
    38.54元，四捨五入為美金85萬1,339元）。
　㈤宣告犯罪所得之沒收或追徵，有過苛之虞、欠缺刑法上之重
    要性、犯罪所得價值低微，或為維持受宣告人生活條件之必
    要者，得不宣告或酌減之，刑法第38條之2第2項定有明文。
    本案被告所有尚未實際發還被害人之犯罪所得，固為美金85
    萬1,339元，惟考量被告於投資期間已實際支付告訴人等利
    息共美金87萬0,480元，再加計其事後依約給付予告訴人等
    之和解金及抵押物拍賣分配款共美金156萬8,872元，總金額
    為美金243萬9,352元（詳見附表一），業已超過其原先收取
    之犯罪所得美金242萬0,211元，本院衡酌其情，認倘仍依上
    開尚未實際發還被害人之犯罪所得美金85萬1,339元宣告沒
    收及追徵，對於被告而言，實有過苛之虞，爰依上開規定酌
    減之；又因被害人在民法上之求償權係個別獨立者，故宜依
    被告對個別被害人實際支付利息之情況，分別酌減如下：
　　①附表一編號1部分，原應宣告沒收及追徵之犯罪所得為美金
      4萬9,470.28元，惟被告於投資期間實際支付投資人周先
      廉利息美金7萬7,000元，顯已超過原應沒收及追徵之金額
      ，爰予全部減除。
    ②附表一編號2部分，原應宣告沒收及追徵之犯罪所得為美
　　  金7萬4,762.9元，而被告於投資期間實際支付投資人陳建
      宏（合徐沛瑜，原名徐毓惠）利息美金3萬5,897元，爰在
      此金額範圍內予以減除，故應沒收美金3萬8,865.9元。
　　③附表一編號3部分，原應宣告沒收及追徵之犯罪所得為美金
      1萬7,340.27元，而被告於投資期間實際支付投資人張育
      卿利息美金3,000元，爰在此金額範圍內予以減除，故應
      沒收美金1萬4,340.27元。
    ④附表一編號4部分，原應宣告沒收及追徵之犯罪所得為美金
      4萬6,825.79元，惟被告於投資期間實際支付投資人劉一
      忠利息美金7萬2,700元，顯已超過原應沒收及追徵之金額
      ，爰予全部減除。
    ⑤附表一編號5部分，原應宣告沒收及追徵之犯罪所得為美金
      2萬0,337.77元，惟被告於投資期間實際支付投資人何修
      平利息美金4萬3,500元，顯已超過原應沒收及追徵之金額
      ，爰予全部減除。
    ⑥附表一編號6部分，原應宣告沒收及追徵之犯罪所得為美金
      4,527.34元，惟被告於投資期間實際支付投資人李長城（
      含李長坤）利息美金1萬元，顯已超過原應沒收及追徵之
      金額，爰予全部減除。
  　⑦附表一編號7部分，原應宣告沒收及追徵之犯罪所得為美金
      12萬9,369.06元，而被告於投資期間實際支付投資人簡維
      隆利息美金6萬7,308元，爰在此金額範圍內予以減除，故
      應沒收美金6萬2,061.06元。
　　⑧附表一編號8部分，原應宣告沒收及追徵之犯罪所得為美金
      21萬7,707.71元，而被告於投資期間實際支付投資人李秉
      宸利息美金4萬2,600元，爰在此金額範圍內予以減除，故
      應沒收美金17萬5,107.71元。
    ⑨附表一編號9部分，原應宣告沒收及追徵之犯罪所得為美金
      7萬6,982.15元，惟被告於投資期間實際支付投資人楊超
      鈞利息美金16萬1,800元，顯已超過原應沒收及追徵之金
      額，爰予全部減除。
    ⑩附表一編號10部分，原應宣告沒收及追徵之犯罪所得為美
      金6萬8,425.05元，而被告於投資期間實際支付投資人譚
      昌文利息美金3萬9,000元，爰在此金額範圍內予以減除，
      故應沒收美金2萬9,425.05元。
    ⑪附表一編號11部分，原應宣告沒收及追徵之犯罪所得為美
      金7萬8,067.34元，惟被告於投資期間實際支付投資人陳
      建華利息美金23萬0,475元，顯已超過原應沒收及追徵之
      金額，爰予全部減除。
　　⑫附表一編號12部分，原應宣告沒收及追徵之犯罪所得為美
      金6萬7,522.88元，惟被告於投資期間實際支付投資人林
      建宏利息美金8萬7,200元，顯已超過原應沒收及追徵之金
      額，爰予全部減除。
　　綜上，本案應沒收及追徵之被告所有犯罪所得，總計為美金
    31萬9,800元（小數點以下四捨五入），爰依修正後銀行法
    第136條之1、刑法第38條之1第3項規定，諭知除發還被害人
    或得請求損害賠償之人外，沒收之，並於全部或一部不能沒
    收或不宜執行沒收時，追徵其價額。
　㈥檢察官暨告訴代理人雖主張本案投資款均為告訴人等平日辛
    勤工作所得，被告迄未償還告訴人之金額仍高，且其提供父
    母所有之房屋抵押拍賣以清償告訴人等，無異將責任轉嫁予
    父母，卻未詳細交待其所收款投資款之去向，故宣告沒收其
    犯罪所得美金85萬1,339元，並無過苛之虞云云。惟被告迄
    未清償告訴人部分，仍應諭知沒收及追徵，業如上述（見理
    由欄四㈤②③⑦⑧⑩所示）；又被告於投資期間支付之利息，加計
    事後給付之和解金及不動產抵押拍賣分配款，已超過其原先
    收取之投資款總額，其中逾半數告訴人尚獲有溢額，既如上
    述，自難謂被告仍未交待其所收取投資款之去向；至被告提
    供父母房屋抵押拍賣得款清償告訴人等，則屬其與父母間之
    內部關係，尚難認有何轉嫁責任之情事。綜上，檢察官暨告
    訴代理人此部分主張，並不可採。
五、撤銷改判之理由：
  　原審認本案關於沒收部分事證明確，而宣告未扣案之被告所
    有犯罪所得美金31萬9.800元沒收及追徵，固非無見。惟被
    告於投資期間支付利息予告訴人等，乃實行本案犯罪之手段
    ，該等利息屬犯罪成本，不得自應沒收之犯罪所得中扣除，
    業經論述如前，原判決認此部分利息為已實際發還被害人之
    犯罪所得，進而自應沒收之犯罪所得中扣除，即有違誤，檢
    察官執此提起上訴，為有理由，應由本院將原判決關於沒收
    部分撤銷改判如上。
據上論斷，應依刑事訴訟法第369條第1項前段、第364條，刑法
第38條之1第1項但書、第3項、第5項、第38條之2第2項、第2條
第2項、第11條前段，銀行法第136條之1，判決如主文。
本案經檢察官黃育仁提起公訴，檢察官翁珮嫺提起上訴，檢察官
張書華到庭執行職務。
中　　華　　民　　國　　111 　年　　7 　　月　　28　　日
     　　　　　　 刑事第五庭    審判長法　官  王屏夏
                                      法　官  林柏泓
                                      法　官  戴嘉清
以上正本證明與原本無異。
如不服本判決，應於收受送達後20日內向本院提出上訴書狀，其
未敘述上訴之理由者並得於提起上訴後20日內向本院補提理由書
（均須按他造當事人之人數附繕本）「切勿逕送上級法院」。
                                      書記官  武孟佳
中　　華　　民　　國　　111 　年　　8 　　月　　1 　　日